【裁判字號】    99,上訴,725
【裁判日期】    990708
【裁判案由】    違反毒品危害防制條例
【裁判全文】
臺灣高等法院高雄分院刑事判決         99年度上訴字第725號
上  訴  人  臺灣高雄地方法院檢察署檢察官
上  訴  人
即  被  告  甲○○
選任辯護人  蔡陸弟  律師
上列上訴人因被告違反毒品危害防制條例案件，不服臺灣高雄地
方法院98年度訴字第1689號中華民國99年3 月10日第一審判決（
起訴案號：臺灣高雄地方法院檢察署98年度偵字第23636 號），
提起上訴，本院判決如下：
    主  文
原判決關於販賣第二級毒品部分撤銷。
甲○○共同販賣第二級毒品，處有期徒刑柒年陸月，扣案第二級
毒品甲基安非他命貳包（驗前總淨重貳拾壹點參參陸公克，驗後
總淨重貳拾壹點參貳陸公克）均沒收銷燬，扣案電子磅秤壹台及
如警卷第二十九頁所示之筆記本壹本均沒收，未扣案之共同販賣
第二級毒品所得新臺幣參仟伍佰元與綽號「大哥」之人連帶沒收
，如全部或一部不能沒收時，以其與綽號「大哥」之人之財產連
帶抵償之。
其他上訴駁回。
    事  實
一、甲○○明知甲基安非他命為毒品危害防制條例第2 條第2 項
    第2 款所列管之第二級毒品，不得非法持有、販賣，竟仍與
    真實姓名不詳、綽號「大哥」之成年男子，共同基於意圖營
    利而販賣第二級毒品甲基安非他命之犯意聯絡，於民國98年
    7 月3 日某時許，在不詳地點，推由甲○○與真實姓名年籍
    不詳、綽號「大胖」之成年男子洽妥以總金額新臺幣（下同
    ）25,000元之代價，販賣重量半台兩（按即5 台錢重）之甲
    基安非他命與「大胖」，「大胖」則當面預先交付其中1 錢
    之金額5,000 元，惟實際上僅交付3,500 元與甲○○，尚積
    欠原應預付毒品價金中之1,500 元，甲○○與「大哥」乃共
    同藉此以牟利。嗣於98年8 月7 日下午5 時20分許，經警據
    報前往高雄市○○區○○街42號8 樓801 室處理打架糾紛時
    ，查悉甲○○係經臺灣高雄地方法院檢察署通緝在案之人口
    後加以逮捕，並經其同意搜索上揭之賃居處所，當場扣得甲
    基安非他命2 包（驗前總淨重21.336公克，驗後總淨重21.3
    26公克）、WIN II行動電話1 支（序號：000000000000000
    、內含門號：0000000000號SIM 卡1 張）、筆記本2 本、電
    子磅秤1 臺、玻璃球吸食器3 只等物，其中如警卷第29頁所
    示之筆記本1 本內載有「7 月3 日星期一，1.大胖先付給買
    糖果（大）半個單位，總金額25000 ，預付5000欠1500買其
    中1 個小單位，唯有購入不足先由大哥支」等語，經警詢問
    甲○○後，而查悉上情。
二、案經高雄市政府警察局新興分局移送臺灣高雄地方法院檢察
    署檢察官偵查起訴。
    理  由
壹、程序部分：
一、按被告以外之人（包括證人、鑑定人、告訴人、被害人及共
    同被告等）於審判外之言詞或書面陳述，除法律有規定者外
    ，不得作為證據，刑事訴訟法第159 條第1 項定有明文。又
    上開之人於檢察事務官、司法警察官或司法警察調查中所為
    之陳述，與審判中不符時，如其先前所為之陳述經證明具有
    較可信之特別情況，且為證明犯罪事實存否所必要者，得為
    證據，刑事訴訟法第159 條之2 亦有明文規定。而所謂「前
    後陳述不符」之要件，應就前後階段之陳述進行整體判斷，
    以決定其間是否具有實質性差異，惟無須針對全部陳述作比
    較，陳述之一部分有不符，亦屬之；另所謂「較可信之特別
    情況」之情形，亦應就前後陳述時之各種時間之間隔、是否
    外力干擾而有所迴避、警詢或檢察事務官所作之偵查筆錄記
    載是否完整等外部情況進行比較，以資決定何者外部情況具
    有可信性。若陳述係在特別可信之情況下所為，則虛偽陳述
    之危險性即不高，雖係審判外陳述，或未經被告反對詰問，
    仍得認其有證據能力。再者，司法警察（官）依法具有調查
    犯罪嫌疑人犯罪情形及蒐集證據等職權，故若於其等所詢問
    下之陳述毫無例外地認全無證據能力，當非所宜。是如其陳
    述係在可信之特別情況下所為，且為證明犯罪事實所必要，
    若仍不承認該陳述之證據適格，即有未恰，為補救實務上採
    納傳聞法則可能發生之蒐證困難問題，自以使上開陳述取得
    證據能力，始符實體真實發見之訴訟目的。經查，本件證人
    呂素卿（警詢時係冒其姊「呂素玲」之名應詢）前於98年8
    月7 日在警詢時已就伊於98年8 月5 日上午9 時許，接到被
    告以其所有之0000000000號行動電話撥打詢問購買毒品之意
    願後，雙方即如何洽談購買第一級毒品海洛因之過程，及以
    1000元之價格向被告購買一小包海洛因，被告並於當日下午
    1 時許，在高雄市○○區○○路上之「佳宏飯店」旁交付上
    開海洛因與證人乙節證述明確（見警卷第7-8 頁），並有被
    告上開行動電話扣案可憑（見警卷第17頁扣押物品目錄表）
    。本院斟酌該證人於警詢時之上開陳述，係因警方另案受理
    報案後，前往查處時而先行查獲當時已遭通緝之被告後，在
    被告之上開行動電話內查知證人傳送之簡訊，依其內容再至
    簡訊之地點高雄市○○區○○路與瑞源路口之「藍宇網咖」
    二樓盤查證人後，而於警詢時經證人主動告知上情。相較於
    其在原審審理時或稱沒有向被告購買、或稱沒有拿到海洛因
    ，或稱錢是要還給被告、或稱有拿到但沒有給錢或被告沒有
    收錢云云（見原審卷第69-77 頁）。顯見其於警詢時所為之
    陳述，確與在原審作證時所為之證述有所不符，本院就其前
    後陳述當時之身心狀況，及外在客觀環境因素觀察比較，當
    時警員於製作其警詢筆錄時均未暗示或指明何人販賣第一級
    毒品與伊，而係經證人主動且自然之情形下而為陳述，足見
    該警詢之陳述並無非法取供之情事，應認其於警詢時之陳述
    係出於其任意性所為。是該證人於警詢時之陳述，相較於渠
    等在審判中因有被告、辯護人在場而為陳述，且已歷經偵查
    、審判程序，權衡罪責輕重後心態等情形，就其等於審判中
    及審判外為陳述時之外部附隨環境或條件併同為整體之考量
    ，本院認其於警詢時之陳述具有較可信之特別情況，且此等
    警詢陳述，就判斷被告甲○○有否成立本件該次犯行，實有
    參酌之必要性，依本件相關卷證判斷，認為除該審判外陳述
    外，亦尚難以其他證據全然代替，自為證明本件被告該次犯
    罪存否所必要，依刑事訴訟法第159 條之2 規定，本院認其
    於警詢之陳述應有證據能力。
二、被告以外之人於審判外之陳述，雖不符刑事訴訟法第159 條
    之1 至第159 條之4 之規定，而經當事人於審判程序同意作
    為證據，法院審酌該言詞陳述或書面陳述作成時之情況，認
    為適當者，亦得為證據，同法第159 條之5 第1 項有明文規
    定。茲查，本判決所引用之卷證資料，除原已符同法第159
    條之1 至第159 條之4 規定及法律另有規定等傳聞法則例外
    規定，而得作為證據外，其餘卷證資料，業經當事人於本院
    準備程序時，表示對本判決下列所引屬傳聞證據部分，均同
    意作為證據。本院斟酌上開證據並無違法取得之情事，亦無
    證明力明顯過低之情形，認為作為本件被告認定犯罪有無之
    證據亦屬適當，是均得採為本件論斷之證據。
貳、實體部分：
甲、有罪部分（即撤銷部分）：
一、訊據被告甲○○對經警於98年8 月7 日下午5 時20分許，在
    其高雄市○○區○○街42號8 樓801 室之賃居處，當場扣得
    白色結晶體2 包，及其所有之筆記本2 本、電子磅秤1 臺等
    物，其中如警卷第29頁所示之筆記本1 本內載有「7 月3 日
    星期一，1.大胖先付給買糖果（大）半個單位，總金額25,0
    00，預付5000欠1500買其中1 個小單位，唯有購入不足先由
    大哥支」等語，係其所記載等事實固坦認不諱（見本院卷第
    93頁），然矢口否認有何販賣第二級毒品甲基安非他命之犯
    行，辯稱：「大胖」是跟綽號「大哥」購買毒品，伊並沒有
    參與，那是「大哥」、「大胖」之間的關係。至於筆記本所
    記載部分，係因「大哥」交代要記得，伊怕會忘記，就隨意
    將該情形記載在該筆記本上云云。選任辯護人亦為被告辯護
    稱：本件扣案之筆記本並無提及毒品二字，亦無交付毒品的
    行為，且並無任何證人指證被告販賣第二級毒品與「大胖」
    ，而自稱綽號「大胖」之乙○○於警詢亦供稱被告並無販賣
    毒品與伊，足證「大胖」並未向被告購買安非他命，顯見本
    件實無積極證據足資認定被告有何販賣第二級毒品之罪行等
    語。經查：
  (一)上開扣案如警卷第29頁所示之筆記本1 本內載有「7 月3 日
    星期一，1.大胖先付給買糖果（大）半個單位，總金額2500
    0 ，預付5000欠1500買其中1 個小單位，唯有購入不足先由
    大哥支」等語，有該筆記本扣案可憑，及高雄市政府警察局
    新興分局中山路派出所搜索扣押筆錄、扣押物品目錄表、扣
    押物品清單、該頁帳冊影印本各1 份在卷可稽（見警卷第16
    、17頁、第29頁，偵卷第17頁）。而被告甲○○對於上開筆
    記本係其所有，且上開內容係由其所記載等情，亦於偵查、
    原審及本院審理時供承不諱（見偵卷第6 頁，原審訴字卷第
    111 頁、本院卷第90頁），而上開筆記本內所載「冰糖」之
    意係指甲基安非他命，亦據被告於原審審理時直承伊知道該
    記載之意（見原審卷第18頁），而其中所載「買其中1 個小
    單位」，係指購買1 錢甲基安非他命，並據被告於原審審理
    時坦承在卷（見原審訴字卷第113 頁）。此核與一般毒品交
    易常見以「冰糖」作為「甲基安非他命」之代號等情亦相符
    合，且該等事實亦為本院前因職務上審理其他相類案件所已
    知者，是被告此部分之供述堪認為真。而稽之被告歷次分別
    於警詢時所供稱：大本記事簿寫記著：「7 月3 日星期一，
    1.大胖先付給買糖果（大）半個單位，總金額25000 ，預付
    5000欠1500買其中1 個小單位，唯有購入不足先由大哥支」
    ，此段是（大胖）他們原本向伊等購買安非他命，但伊沒有
    ，然後以真正的冰糖充斥（當），「大胖」及「大哥」是伊
    朋友，但不知道真實姓名，糖果是說安非他命，但實際他們
    沒有購買，伊是以相似的冰糖取代，以冰糖讓他們看，讓他
    們知道伊只有冰糖，沒有安非他命，他們知道是冰糖就沒有
    向伊買了，買賣並沒有完成等語（見警卷第3 頁背面、第4
    頁），及於偵查中供稱：扣案的筆記本是伊所有，伊有交貨
    給「大胖」，但是基於善意，實際上給他的是冰糖，5,000
    元伊沒有收到，筆記本上記載「預付5,000 元」，那是他要
    給「大哥」的等語（見偵卷第6 、7 頁），而原審審理時亦
    供稱：扣案筆記上所載「大胖」先給伊糖果半個單位之意，
    是幫「大哥」吳明輝記載安非他命買賣情形，「大胖」事後
    告訴伊，吳明輝拿給他的是冰糖。而冰糖是吳明輝拿給伊的
    ，伊再交給「大胖」。因為「大胖」也是伊朋友，由於伊的
    關係可能買的比較便宜，吳明輝買東西後，要伊交給「大胖
    」，伊不知道那是冰糖，事後才知道那是冰糖等語（見原審
    卷第111-112 頁）。茲經予交互比對被告上開各供述內容，
    再與上開（大）筆記本記載內容互核比照，被告就販賣第二
    級毒品甲基安非他命與「大胖」乙節，其角色係如何與「大
    哥」分工取貨、交貨等主要之事實內容，均有一致之供述，
    自當可據此推知，本件毒品交易過程係由「大胖」向被告及
    「大哥」購買第二級毒品甲基安非他命，而雙方洽妥金額後
    ，再由被告先將重量1 錢（按即1 個小單位）之甲基安非他
    命交付予「大胖」，日後如有毒品不足交付時，再由「大哥
    」支應，且係由被告負責記帳，而將之記載於該筆記本內之
    事實，至堪認定。且該「帳冊」係警方獲報到現場處理打架
    糾紛時，經被告同意後在其當時之賃居處內之桌上所查扣乙
    節，有上開搜索扣押筆錄在卷可憑。足見該扣案之「帳冊」
    應為被告平常供其記載所用。是該筆記本既係供被告販賣毒
    品記帳所用，業經本院認定論述如前，而販毒又係重罪復為
    公眾所周知，則被告所使用之文字、數字自當極其精簡、約
    略，以僅供其個人所知曉為已足，俾降低遭查獲解讀出真正
    實情之風險。自不應以其記載之內容未能就購買毒品者之真
    正姓名、購買之數量等一一詳細明確記載，即遽予棄置不採
    。另尚有在被告上開住處現場扣得之白色結晶體2 包及其所
    有之電子磅秤1 台在案可佐，而該2 包結晶體經送請鑑定結
    果，係屬毒品危害防制條例第2 條第2 項所稱之第二級毒品
    甲基安非他命（驗前總淨重21.336公克，驗後總淨重21.326
    公克），亦有高雄醫學大學附設中和紀念醫院98年9 月22日
    檢驗報告2 份在卷可參（見偵卷第29、30頁）。綜合上述，
    本件被告與「大哥」共同以25,000元之代價販賣數量5 台錢
    （即「大」半個單位，按即為半台兩）之第二級毒品甲基安
    非他命與「大胖」，而由被告負責交付其中一個小單位（即
    1 錢）之毒品並收取預先給付之金額，日後如尚有不足交付
    毒品之情形時，再由「大哥」予以補足，且係由被告加以記
    帳等情，已堪認定。從而，被告及其選任辯護人辯稱：上開
    扣案筆記本僅記載「冰糖」並無毒品字樣之記載，自不足以
    佐證被告販賣第二級毒品云云，自不足採。至自稱「大胖」
    之證人乙○○固於本院審理時亦附和被告所稱而證述：並未
    向被告購買甲基安非他命，之前雖曾向「大哥」購買甲基安
    非他命，但後來發現都是冰糖云云，既與本院上開認定不符
    ，自亦無從採為被告有利之認定，附此敘明。
  (二)被告雖辯稱本件販賣甲基安非他命之事實與其無關云云，然
    參以被告先係於警詢時供稱：「大胖」及「大哥」原本向伊
    購買安非他命，伊是以相似的冰糖讓他們看，讓他們知道只
    有冰糖，沒有安非他命，他們知道是冰糖就沒有向伊買了，
    買賣並沒有完成等語（見警卷第3 頁背面、第4 頁），嗣於
    偵查中則又改口供稱：我有交貨給「大胖」，但我是基於善
    意，實際上給他的是冰糖云云（見偵卷第6 、7 頁），而於
    原審審理時又翻異前詞稱：「大胖」有向我買安非他命，我
    沒有賣「大胖」，透過我的關係認識「大哥」，他跟「大哥
    」買，買了之後，「大哥」要我將東西轉交給「大胖」，當
    時我不知道東西是冰糖，我事後才知道那是冰糖，我才向「
    大胖」講可能是「大哥」騙他的云云（見原審訴字卷第112
    、113 頁），茲予交相比對被告上開供述內容，先係於警詢
    中陳稱「大胖」及「大哥」向其購買甲基安非他命，但其僅
    有出示冰糖，交易並未完成；後於偵查中則改稱其有交付冰
    糖予「大胖」，嗣於原審審理時始又另稱其係幫「大哥」轉
    交冰糖與「大胖」。是依被告上開供述，明顯有下列前後不
    一之歧異處：(1)被告原本所供稱之購毒者由「大哥」及「大
    胖」變成僅有「大胖」，而「大哥」則變成販毒者；(2)販毒
    者由被告轉換成「大哥」，亦即被告原本係供稱係為自己交
    付冰糖與「大胖」，後又改稱為「大哥」轉交冰糖與「大胖
    」；(3)被告原本稱交易並未完成，後又改稱有交付冰糖；(4)
    被告原本供稱係其出示冰糖予購毒者看，後又改稱其事先不
    知道所交付者係冰糖。益見被告虛與委蛇輾轉迂迴，無非企
    求避重就輕以卸罪責，自非可採。況被告甲○○於原審審理
    時另辯稱：筆記是伊寫的，「大哥」沒有叫其記載筆記上，
    伊只是隨手記帳，因為記性不好，是基於朋友這樣講，伊就
    這樣記云云（見原審訴字卷第111 、112 頁），然販賣毒品
    係屬重罪，且政府查緝嚴謹，苟遭查獲，將遭判重刑，被告
    苟僅係幫「大哥」交付冰糖與「大胖」，而未參與本件毒品
    交易，既事不關己，豈有將之記載筆記本上，而增加被查獲
    之風險？是被告上開辯詞實與常情不符，洵無可置採。
  (三)被告既於上開時、地為「大哥」交付甲基安非他命與「大胖
    」，並負責將其與「大哥」為本件毒品交易過程及金額帳務
    記載於筆記本上，顯見被告確實與「大哥」共同基於販賣第
    二級毒品之犯意聯絡，而推由被告為交付毒品之犯罪構成要
    件行為，並負責記帳，足認被告與「大哥」就上開販賣第二
    級毒品犯行，有犯意聯絡及行為分擔，至為灼然。
  (四)本案雖因被告矢口否認販賣毒品犯行而無從得知其本件販賣
    第二級毒品所可獲得之實際利益為何。然販賣第二級毒品，
    係可處無期徒刑或7 年以上有期徒刑之嚴重違法行為，苟遭
    逮獲，必將入監服刑而受嚴重之法律制裁，毒販出售毒品時
    無不小心翼翼，不敢公然為之，且不論是毒品之包裝如何，
    均可由販售者任意分裝增減其重量及純度，而每次販賣之價
    格，亦隨雙方關係之深淺、資力、需求之程度等因素，由販
    售之人任意調整，顯見販售毒品之人，必有豐厚利得，否則
    豈有願冒罹重典之風險，僅以原價或低於原價買賣毒品而無
    從中牟取利益之理。是亦足認被告與「大哥」確有藉由販賣
    第二級毒品甲基安非他命以賺取買賣差價牟利之意圖甚明。
  (五)綜上所述，本件事證明確，被告與「大哥」共同販賣甲基安
    非他命之犯行堪予認定，應依法論科。
二、查甲基安非他命係毒品危害防制條例第2 條第2 項所稱之第
    二級毒品，不得非法持有及販賣。是核被告甲○○所為，係
    犯毒品危害防制條例第4 條第2 項之販賣第二級毒品罪。被
    告持有第二級毒品甲基安非他命之低度行為，為販賣之高度
    行為所吸收，不另論罪。又本件公訴意旨原係載被告販賣安
    非他命，業經檢察官於原審審理時當庭更正為「甲基安非他
    命」（見原審訴字第116 頁），附此敘明。被告與「大哥」
    間，就上開販賣第二級毒品犯行，有犯意聯絡及行為分擔，
    應論以共同正犯。原審以本件被告販賣第二級毒品甲基安非
    他命部分之犯行，事證明確，因而予以論罪科刑，固非無見
    ；惟查，(一)本件被告與綽號「大哥」共同販賣第二級毒品甲
    基安非他命與綽號「大胖」之數量應係半兩（按即大的半單
    位，亦即5 台錢），金額則係25,000元，而「大胖」者實際
    上則僅先預付全部價金其中5000元之一部分3500元尚欠1500
    元，被告亦僅先交付其中一個小單位即1 台錢，已如前所述
    ，是原審認被告本件所販賣甲基安非他命之金額、數量僅為
    5,000 元及1 錢（即3.75公克），與卷證資料未能相符，自
    有未恰；(二)共同正犯犯罪所得之財物為新台幣時，因係合併
    計算，且於全部或一部不能沒收時以其財產抵償之，為避免
    執行時發生重複沒收、抵償之情形，故各共同正犯之間係採
    連帶沒收主義，於裁判時應諭知被告共同犯罪所得財物應與
    其他共同正犯連帶沒收。本件既認定被告與綽號「大哥」之
    成年男子共同販賣第二級毒品之實際所得財物為3500元，就
    該部分自應於主文諭知「未扣案之共同販賣第二級毒品所得
    新臺幣參仟伍佰元與『綽號「大哥」之人』連帶沒收」。然
    原判決主文僅諭知連帶沒收，而未一併載明究與誰連帶沒收
    ，其主文之諭知，難謂並無疏漏，自亦欠允當。被告上訴意
    旨否認此部分犯罪，指摘原判決不當，雖無理由，惟原判決
    就販賣第二級毒品部分，既有上開可議之處，仍屬無可維持
    ，自應由本院將原判決關於販賣第二級毒品部分撤銷改判。
    爰審酌被告甲○○身值壯年，竟不思以正當途徑取得金錢，
    明知第二級毒品甲基安非他命戕害人體身心健康非輕，卻為
    圖獲利而販賣第二級毒品，行為確有不當，然念其販賣毒品
    數量不多，要與一般市面上大量買賣毒品之犯行有別，且犯
    罪之實際所得僅有3500元，金額非鉅，復衡以渠犯罪之動機
    、目的、手段、所生之危害、販賣之次數、所得之利益，並
    其犯後始終否認犯行之態度等一切情狀，量處如主文第2項
    所示之刑，以資懲儆。
三、扣案物之處理：
  (一)扣案甲基安非他命2 包（驗前總淨重21.336公克，驗後總淨
    重21.326公克）經鑑定結果，係屬毒品危害防制條例第2 條
    第2 項所稱之第二級毒品甲基安非他命，有高雄醫學大學附
    設中和紀念醫院98年9 月22日檢驗報告2 份在卷可參（見偵
    卷第29、30頁），應依毒品危害防制條例第18條第1 項前段
    規定宣告沒收銷燬之。
  (二)另扣案電子磅秤1 台及如警卷第29頁所示之筆記本1 本，均
    係屬被告甲○○所有，業據被告於警詢時供述在卷（見警卷
    第3 頁背面），電子磅秤係用以計算甲基安非他命重量之用
    ，而警卷第29頁所示之筆記本則係用以記載毒品交易過程及
    金額之用，均係被告用以販賣第二級毒品甲基安非他命所用
    之物，業如上述，應依毒品危害防制條例第19條第1 項之規
    定，併予沒收之。又關於因販毒所得之財物，以實際取得者
    為限，若尚未取得財物，自不生沒收、追徵、抵償之問題。
    是本件被告因犯本罪所得之實際財物僅為3,500 元（另有1,
    500 元尚未取得），雖未扣案，然此係被告與「大哥」共同
    販賣第二級毒品所得之財物，自應依毒品危害防制條例第19
    條第1 項之規定及共犯連帶沒收原則，予以宣告與「大哥」
    連帶沒收之，如全部或一部不能沒收時，以被告與「大哥」
    之財產連帶抵償之。
  (三)至扣案被告甲○○所有之WIN II行動電話1 支（序號：0000
    00000000000 、內含門號：0000000000號SIM 卡1 張）、小
    筆記本1 本（即除如警卷第29頁所示之筆記本外之另1 本筆
    記本）、玻璃球吸食器3 只等物，均無法證明與本件被告販
    賣第二級毒品犯行有關，爰不依毒品危害防制條例第19條第
    1 項前段之規定宣告沒收之，附此敘明。
乙、無罪部分（即上訴駁回部分）：
一、公訴意旨略以：被告甲○○明知海洛因為毒品危害防制條例
    第2 條第2 項第1 款所列管之第一級毒品，不得非法持有、
    販賣，竟基於販賣第一級毒品之犯意，於98年8 月5 日上午
    9 時許，以行動電話門號0000000000號撥打呂素卿（冒名為
    「呂素玲」）持用之行動電話門號0000000000號，告知其欲
    販賣海洛因，並詢問呂素卿購買之意願，雙方談妥交易數量
    、金額後，即於98年8 月5 日下午1 、2 時許，在高雄市○
    ○區○○路「佳宏飯店」旁，由被告甲○○交付數量不詳之
    海洛因1 小包，呂素卿則當面交付現金1,000 元予甲○○。
    嗣甲○○於98年8 月7 日17時20分許為警查獲後，因呂素卿
    於98年8 月7 日下午7 時15分許起至同日下午7 時59分許止
    ，以行動電話門號0000000000號發送簡訊多則至行動電話門
    號0000000000號內，經警以行動電話門號0000000000號回覆
    訊息予呂素卿，並在高雄市○○區○○路與瑞源路口藍宇網
    咖2 樓對呂素卿盤查，始循線查悉上情。因認被告甲○○涉
    犯毒品危害防制條例第4條第1項之罪嫌等語。
二、按犯罪事實應依證據認定之，無證據不得認定犯罪事實，刑
    事訴訟法第154 條第2 項定有明文。又認定犯罪事實，所憑
    之證據，雖不以直接證據為限，間接證據亦包括在內，然無
    論直接或間接證據，其為訴訟上之證明，須於通常一般之人
    均不致於有所懷疑，而得確信其為真實之程度者，始得據之
    為有罪之認定，倘其證明尚未達到此一程度，而有合理性懷
    疑之存在時，即無從為有罪之認定，根據「罪證有疑，利於
    被告」之證據法則，即不得遽為不利於被告之認定（最高法
    院著有76年台上字第4986號判例可資參照）；再按犯罪事實
    之認定，應憑真實之證據，倘證據是否真實尚欠明顯，自難
    以擬制推測之方法，為其判斷之基礎，而認定犯罪事實之證
    據係指足以認定被告確有犯罪行為之積極證據而言，該項證
    據自須適合於被告犯罪事實之認定，始得採為斷罪資料（最
    高法院53年台上字第656 號及29年上字第3105號判例可資參
    照）。
三、公訴人認被告甲○○涉有上開販賣第一級毒品犯行，無非係
    以證人呂素卿於警詢中證述：被告確有於上開時、地以上開
    方式聯絡並販賣不詳數量之第一級毒品海洛因予伊等語，並
    有扣案被告所有WIN II行動電話1 支（序號：000000000000
    000 、內含門號：0000000000號SIM 卡1 張）及行動電話簡
    訊畫面翻拍照片21張、被告持用之行動電話門號0000000000
    號雙向通聯紀錄1 份等為其論據。惟訊據被告堅詞否認有何
    公訴意旨所指之販賣第一級毒品海洛因犯行，辯稱：伊沒有
    打該電話給呂素卿，且之前與她有男女朋友關係，亦曾叫她
    戒毒過，不可能賣海洛因毒品給她，至關於98年8 月7 日呂
    素卿傳簡訊給伊的部分，除了「抱歉，剛睡醒，什麼時候過
    去」之簡訊是伊所發送外，因當時已在警察局了，不可能再
    傳簡訊給她，其餘那些均係警察以伊之手機所發送等語。經
    查：
  (一)按施用毒品者所稱其向某人買受毒品之指證，不得作為有罪
    判決之唯一證據，仍須調查其他必要之證據，以察其是否與
    事實相符。良以毒品買受者之指證，其憑信性於通常一般人
    已有所懷疑，尚難確信其為真實。況依毒品危害防制條例第
    17條之規定，供出毒品來源而破獲者，復得減輕其刑，則其
    指證之真實性猶有疑慮，是施用毒品者之指證，其真實性有
    待其他必要證據加以補強。所謂必要之補強證據，固不以證
    明販賣毒品犯罪構成要件之全部事實為必要，但以與施用者
    之指證具有相當之關聯性為前提，其經與施用者之指證綜合
    判斷，已達於通常一般人均不致有所懷疑，而得確信施用者
    之指證為真實者，始得為有罪之認定，迭經最高法院著有98
    年台上字第3700號、97年台上字第3281號、96年台上字第48
    67號判決可資參照。公訴人認被告販賣第一級毒品海洛因與
    證人呂素卿，主要係依證人呂素卿於警詢時之證述，然依上
    開說明，自尚應調查其他與公訴人所指事實相符之必要證據
    ，以資補強審認，合先敘明。
  (二)證人呂素卿固於警詢時證述：被告於98年8 月5 日早上9 時
    許，主動打電話問伊要不要購買毒品，說他有安非他命及海
    洛因可以購買，叫伊向他購買，後於98年8 月5 日下午1 點
    至2 點左右，在高雄市○○區○○路上一家佳宏飯店旁，向
    被告購買1,000 元等值的海洛因1 小包，但重量不知道，每
    次撥打0000000000時，均由甲○○接聽及拿毒品賣給伊云云
    （見警卷第7 頁正、反面），而公訴意旨並據以認定被告係
    以該扣案之所有WIN II行動電話1 支（序號：000000000000
    000 、內含門號：0000000000號SIM 卡1 張）與證人呂素卿
    聯絡販賣第一級毒品海洛因事宜。惟依該行動電話之雙向通
    聯紀錄所載（見偵卷第27頁），被告所持用之上開00000000
    00號行動電話於98年8 月5 日並無與證人呂素卿所持用之00
    00000000號行動電話有何通聯之紀錄，足見證人呂素卿於上
    開警詢時之陳述及於原審審理時所證稱：98年8 月5 日我有
    打電話要買毒品，打給小李，打的電話0000000000，我沒有
    拿到東西，只有這次而已云云（見原審訴字卷第69、70頁）
    ，要均與事實及卷證資料不符，自已無從採信；至該雙向通
    聯記錄及被告所有上開WIN II行動電話1 支當亦無法證明被
    告有何公訴意旨所指之本件販賣第一級毒品犯行。
  (三)證人呂素卿於原審審理時雖證稱：98年8 月5 日沒有向被告
    甲○○買海洛因，只是他拿海洛因給伊，沒有收錢，當時被
    告發簡訊給伊，說他那裡有東西，問要不要，而約在佳宏飯
    店那次，有拿到東西海洛因，但沒有拿錢，伊與被告是很要
    好的朋友，所以免費給伊等語（見原審訴字卷第75、76頁）
    ，然經互核比對證人呂素卿上開於警詢時之證述及原審審理
    時之證述，前後明顯供述不一，互為矛盾，其上開供述之可
    信性自有可疑；且另經原審於審理時質諸證人呂素卿，其先
    係稱：「我與被告是朋友，有向被告拿過海洛因1 次，我要
    拿錢給被告，但沒有拿到東西，98年8 月5 日我有打電話要
    買毒品，打給小李，打的電話0000000000，我沒有拿到東西
    ，只有這次而已，小李不是在庭被告甲○○」云云（見原審
    訴字卷第69、70頁），而於同次審判程序又改稱：「小李是
    甲○○，之前沒有向甲○○拿過海洛因，98年8 月5 日當天
    我是要向甲○○買海洛因，但沒有拿到」云云（見原審訴字
    卷第71至73頁），旋即又改稱：「98年8 月5 日沒有向被告
    甲○○買海洛因，只是他拿海洛因給我，沒有收錢，當時被
    告發簡訊給我，說他那裡有東西，問我要不要，約我在那裡
    ，就是佳宏飯店那次，有拿到東西海洛因，但沒有拿錢，我
    與被告是很要好的朋友，所以免費給我」云云（見原審訴字
    卷第75、76頁），可知證人呂素卿就是否有於98年8 月5 日
    向被告購買海洛因乙節，不僅警詢之陳述與在原審之證述大
    相逕庭，且於原審之同次審判程序之證述亦前後不一互有歧
    異，單在同一之審判程序前後即有3 種不同之說法，益徵其
    於原審審理時所述被告交付海洛因予其施用云云，誠屬可疑
    ，自不得執此遽為不利於被告之認定。
  (四)公訴意旨所另據以認定被告涉犯本案之行動電話簡訊畫面翻
    拍照片21張（見警卷第24至28頁），其中被告除坦承關於「
    抱歉，剛睡醒，什麼時候過去」之簡訊為其所傳送外，其餘
    均否認係其所發送，而公訴意旨亦認定除該筆簡訊外，均係
    警方以被告所有之門號0000000000號行動電話傳送訊息予呂
    素卿（見起訴書第2 頁第6 行），則被告上開傳送予呂素卿
    之簡訊內容「抱歉，剛睡醒，什麼時候過去」，並未任何涉
    及交易毒品之字詞，而其他簡訊內容既係警方所發送，亦與
    被告無關，自不得以該等簡訊內容作為認定被告涉案之依據
    ，再佐以該等簡訊均係於98年8 月7 日被告已遭逮捕至警局
    後由警方所發送，且係在公訴意旨所指被告販賣第一級毒品
    之時間98年8 月5 日之後所發送，益徵該等簡訊內容無法作
    為認定被告涉案之依據，至為灼然。
  (五)綜上所述，公訴人認被告甲○○涉有上開販賣第一級毒品犯
    行，固有證人呂素卿於警詢時之陳述，然其所為之上開陳述
    ，核與事實及卷證資料不符，已如前述外，其餘公訴人所執
    以論罪之扣案被告所有WIN II行動電話1 支（序號：000000
    000000000 、內含門號：0000000000號SIM 卡1 張）及行動
    電話簡訊畫面翻拍照片21張、被告持用之行動電話門號0000
    000000號雙向通聯紀錄1 份等證據，均無法證明被告有何公
    訴意旨所指之販賣第一級毒品犯行。此外，並無其他與公訴
    人所指事實相符之必要證據，可資補強審認，自無從僅以證
    人呂素卿上開有嚴重瑕疵且前後不一之供述，而遽以認定被
    告有公訴意旨所指販賣第一級毒品予證人呂素卿之事實。從
    而，公訴人認被告涉有販賣第一級毒品予證人呂素卿之犯行
    ，惟其所舉之證據，尚不足使本院達於通常一般之人均不致
    有所懷疑，而得確信被告有起訴書所載販賣第一級毒品之犯
    行，致使無從形成有罪之確信，則依罪證有疑利於被告之證
    據法則，即應為被告有利之認定。且本院復查無其他積極證
    據足認被告有檢察官所指之上述犯行，揆諸首揭說明，自應
    為被告無罪之諭知。
四、原審因而以不能證明被告犯有上開販賣第一級毒品海洛因之
    罪，而就該部分為被告無罪之諭知，核無違誤；檢察官上訴
    意旨仍執前詞，指摘原判決不當，為無理由，應予駁回。
據上論斷，應依刑事訴訟法第368 條、第369 條第1 項前段、第
364 條、第299 條第1 項前段、第301 條第1 項，毒品危害防制
條例第4 條第2 項、第18條第1 項前段、第19條第1 項，刑法第
11條、第28條，判決如主文。
本案經檢察官劉玲興到庭執行職務。
中    華    民    國    99    年    7     月    8     日
                  刑事第三庭    審判長法  官  莊崑山
                                      法  官  張意聰
                                      法  官  莊松泉
以上正本證明與原本無異。
本判決關於販賣第一級毒品部分被告不得上訴。
其餘部分如不服本判決，應於收受本判決後10日內向本院提出上
訴書狀，其未敘述上訴理由者，並得於提起上訴後10日內向本院
補提理由書狀（均須按他造當事人之人數附繕本）「切勿逕送上
級法院」。
中    華    民    國    99    年    7     月    8     日
                                      書記官  葉淑華
附錄本判決論罪科刑法條：
毒品危害防制條例第4 條第2 項
製造、運輸、販賣第二級毒品者，處無期徒刑或7 年以上有期徒
刑，得併科新臺幣1 千萬元以下罰金。

司法院資訊處製作；財團法人民間司法改革基金會備份。
